【裁判字號】    88,上,716
【裁判日期】    890815
【裁判案由】    損害賠償
【裁判全文】
臺灣高等法院臺中分院民事判決  八十八年度上字第七一六號
      上  訴  人
      即被上訴人      甲○○
      訴訟代理人      黃翎芳律師
      複  代理人      黃莉惠  .
      上  訴  人
      即被上訴人      乙○○  .
      訴訟代理人      蔡慧玲        住台北市○○○路○段三一八之一號六樓
                      陳世文        住台北市○○○路○段三一八之一號六樓
右當事人間損害賠償事件，上訴人對於中華民國八十八年九月三十日臺灣臺中地方法
院八十八年訴字第三二一號第一審判決提起上訴，本院判決如左：
      主      文
原判決關於命上訴人即被上訴人乙○○應給付上訴人即被上訴人甲○○新台幣伍拾肆
萬零貳佰肆拾元，及自民國八十八年一月二十四日起至清償日止，按年息百分之五計
算之利息部分、及該部分之假執行宣告，暨訴訟費用之裁判除確定部分外均廢棄。
右廢棄部分上訴人即被上訴人甲○○於第一審之訴、及假執行之聲請均駁回。
上訴人即被上訴人甲○○之上訴駁回。
第一、二審訴訟費用除確定部分外由上訴人即被上訴人甲○○負擔。
      事      實
甲、上訴人即被上訴人甲○○方面：
一、聲明：求為判決：Ａ、上訴聲明：(一)原判決關於駁回上訴人第一審其餘之訴及該
    部分假執行之聲請暨命負擔訴訟費用部分之裁判均廢棄。(二)右廢棄部分，被上訴
    人應再給付上訴人新台幣五十四萬零二百四十元，及自民國八十八年一月二十四
    日起至清償日止，按年息百分之五計算之利息。(三)第一審廢棄部分及第二審訴訟
    費用均由被上訴人負擔。(四)第二、三項聲明，上訴人願供現金或等值之鋹行可轉
    讓定期存款單，或其他有價證券為擔保，請准宣告為假執行。Ｂ、答辯聲明：(一)
    上訴人之上訴駁回。(二)訴訟費用由上訴人負擔。
二、陳述：除引用原判決書之記載外，補稱：
  (一)本件原審判決認上訴人於民國六十九年十二月六日與被上訴人所為契約之請求權
    已罹於時效而駁回原告之請求，惟事實上七十四年貸款繳納完畢時，被上訴人因
    無法清償上訴人所代繳之貸款，故兩造乃將原買賣契約更改為由上訴人買受全部
    房地所有權之契約，且就上訴人應再支付之價金，以被上訴人積欠上訴人所墊之
    貸款債務作為抵銷，且自七十四年上訴人代繳完貸款至起訴時止，被上訴人經上
    訴人請求辦理所有權移轉登記時，被上訴人亦都表示同意，只是事後都未依約辦
    理，則顯然被上訴人對上訴人之請求均已承認，故應已發生時效中斷之效果，且
    自七十四年系爭房地至八十八年止亦尚未逾十五年，故系爭房地買賣契約之移轉
    登記請求權，顯然無因十五年不行使而消滅之事由存在。
  (二)兩造於六十九年十二月六日簽定契約書，被上訴人同意將座落台中市○○路八之
    十二號四樓房屋乙棟（應係連同基地一併出賣所有權二分之一），以柒萬元讓渡
    產權之一半給上訴人，嗣後產權即為雙方共有，不得異議，有契約書影本為證，
    惟事實上於六十八年被上訴人買受系爭國宅時，上訴人早已與被上訴人約定雙方
    各以二分之一持分買受系爭國宅，且上訴人就當時應繳付之頭期款亦負擔支付二
    分之一款項，惟因國宅不可共同買受，故先行登記於被上訴人名下，且直至六十
    九年始補簽定前述買賣契約，詎事後被上訴人一直未就上述房地移轉所有權之二
    分之一予上訴人，且自六十八年七月十九日起因被上訴人無力支付前揭房地貸款
    ，被上訴人乃委請上訴人先行支付房地貸款，惟至七十四年貸款繳納完畢後，被
    上訴人因無法清償上訴人所代付之貸款，被上訴人乃與上訴人協議將全部房地產
    權讓與上訴人，且就上訴人應再支付之價金以被上訴人積欠上訴人所墊之貸款債
    務作為抵銷，而仔細就兩造之協議以觀，實應係將原買受一半產權之契約更改為
    由上訴人買受被上訴人全部之房地產權，即應為原買賣契約內容之變更。
  (三)兩造間關於系爭房地之買賣，因上訴人為出家僧尼，故就部分口頭協議並未要求
    以書面為之，且對被上訴人遲未辦理移轉所有權登記亦未訴請履行，惟因被上訴
    人亦進修佛法，而在精舍共修之陳美金對兩造間系爭買賣，以及上訴人自七十四
    年至八十七年經常向被上訴人要求移轉登記，被上訴人亦答應依約辦理，知之甚
    詳，證人陳美金等已當庭證明被上訴人有告訴陳美金系爭房地是上訴人買的，且
    上訴人前述內容亦均為事實。
  (四)上訴人替被上訴人所代繳系爭房地之貸款，係自六十八年七月十九日起即由上訴
    人代被上訴人繳納貸款，最後一期為七十四年八月十九日，此有台灣土地銀行台
    中分行、戶名乙○○、帳號２５１、貸款計劃（六十五、六十六集中興建中央資
    金）之國民住宅貸款分期還款簿第一期至第七十四期（七十五期即已銷戶）分期
    還款憑單、及同行、同戶、同帳號、貸款計劃（六十五、六十六國宅配合款）之
    國民住宅貸款分期還款簿第一期至第三十六期分期還款憑單，足以為證，而被上
    訴人買受系爭房地僅有前述二種貸款，故系爭房地之所有貸款確實係上訴人代被
    上訴人繳納無疑。又原審於八十八年四月二十六日審理時，被上訴人曾辯稱貸款
    都是被上訴人繳納的，惟經原審訊問被上訴人其繳納之最後一期款項金額為多寡
    時，其竟答稱：一千多元，惟實際上最後一筆貸款金額還款金額為利息一千一百
    一十六元（七十四期利息），加十四萬七千九百二十四元（七十五期所剩本金餘
    額），即上訴人於第七十四期繳款時為期前清償將貸款提前全部還清，此從原證
    五第七十五期上蓋有銷戶章即可證明，詎被上訴人對貸款有為期前清償十四餘萬
    乙事，竟完全不知曉，顯見被上訴人所述貸款中全部由其繳納乙事，顯非實在。
  (五)按本件買賣標的物於七十七年七月十九日曾設定本金最高限額抵押權一百五十萬
    元予台中商業銀行，債務人為乙○○、及甲○○，而原審八十七年五月十七日開
    庭審理時，被上訴人經  鈞院訊問有關上述抵押借款之始末時，亦曾自承該借款
    均是上訴人所借，且利息及本金均由上訴人所還。據此本件標的物應係被上訴人
    早已出賣予上訴人，且上訴人亦已付清價款，否則被上訴人怎可能願將自己名下
    所有之不動產為擔保上訴人之債務而設定抵押權予他人，且從被上訴人於七十七
    年七月十九日無償提供系爭房地予上訴人向台中商業銀行抵押借款乙事，亦可認
    為被上訴人已承認上訴人對其有請求移轉系爭房地全部所有權之權利存在，故不
    論六十九年與七十四年就系爭房地買賣係為分別之買賣或僅係契約之更改，均已
    發生中斷時效之效果。另本件買賣標的物之房屋稅自七十年起至八十七年止即由
    上訴人繳納，故若非房地已出賣予上訴人，何以該房屋十八年來之房屋稅均由上
    訴人繳納。
  (六)七十四年間兩造合意將系爭標的物買賣契約更改為全部所有權之買賣，並以上訴
    人代被上訴人所墊付之貸款抵銷本件買賣之全部價金後，被上訴人當時即已將系
    爭標的物之土地及建物權狀交由上訴人保管，以資證明本次交易，被上訴人雖辯
    稱：權狀及貸款收據不知何時由上訴人自家中取走，惟七十七年間兩造曾以系爭
    標的物，持之向台中商業銀行辦理抵押借款，而辦理抵押借款均須被上訴人配合
    ，且須憑系爭標的物之所有權狀辦理，故被上訴人辯稱不知何時權狀被上訴人取
    走乙事，顯昧於事實，甚且若被上訴人發現其權狀及收據不翼而飛，則怎未見被
    上訴人據以向警局報案、或向地政事務所辦理補發呢？且在被上訴人近年來需錢
    恐急之情形下，必會急於持權狀辦理抵押借款，故其必會發覺權狀已遺失，足見
    被上訴人辯稱：其不知權狀及繳納貸款收據何時為上訴人取走乙事，顯不實在。
  (七)兩造就系爭房地之第一次買賣（產權之一半）雖於六十九年十二月六日即已有效
    成立，惟七十四年間上訴人代被上訴人繳完所有貸款後，被上訴人與上訴人就前
    揭買賣又已合意為全部所有權之買賣，且以上訴人代被上訴人所墊付之貸款抵銷
    本件買賣之全部後，被上訴人當時已將系爭標的物之土地及建物權狀交付予上訴
    人保管，故依被上訴人將系爭房地權狀交予上訴人乙事，被上訴人即係於七十四
    年即承認上訴人有請求被上訴人移轉系爭房地全部所有權之權利存在，故不論六
    十九年及七十四年兩造就系爭房地之買賣約定為分別之買賣契約或契約之更改，
    被上訴人即於七十四年已承認上訴人有系爭房地之全部所有權移轉登記請求權存
    在，故已發生中斷時效之效果，則上訴人之請求權時效依民法第一百二十九條第
    一項第二款、及第一百三十七條第一項之規定當然應從七十四年起算，且至上訴
    人提起本件訴訟時亦未滿十五年，故系爭房地買賣契約之移轉登記請求權，顯然
    無因十五年不行使而消滅之事由存在。
  (八)系爭房地遭被上訴人之債權人林木水向法院聲請執行假扣押而查封在案，按民法
    第二百二十六條第一項規定：「因可歸責於債務人之事由，致給不能者，債權人
    得請求賠償損害」。又依最高法院七十年度第十八次民事庭會議決議：不動產若
    被執行查封，則辦理不動產移轉登記之請求權已陷於給付不能之狀態。據此，被
    上訴人積欠第三人林木水債務未清償，致第三人就本件買賣標的物向法院聲請執
    行假扣押查封，使本件買賣陷於給付不能，該給付不能之事由，顯然係可歸責於
    被上訴人，故依民法第二百二十六條第一項之規定，上訴人得向被上訴人請求損
    害賠償。又依民法第二百一十三條第一項及同法第二百一十五條規定：「負損害
    賠償責任者，除法律另有規定或契約另有訂定外，應回復他方損害發生前之原狀
    。」、「不能回復原狀或回復顯有重大困難者，應以金錢賠償其損害。」，本件
    買賣係特定物買賣，所有權移轉登記陷於給付不能，顯然已屬不能回復原狀，被
    上訴人自應以金錢賠償上訴人之損害，而本件買賣之標的物經上訴人囑託財團法
    人台灣公證鑑定中心鑑價結果價值一百零八萬零四百八十元，故上訴人以前揭數
    額作為被上訴人債務不履行上訴人所受損害之請求數額自屬有據。
三、證據：引用原審立證方法。
乙、上訴人即被上訴人乙○○方面：
一、聲明：求為判決：Ａ、答辯聲明：(一)上訴駁回。(二)第一、二審訴訟費用均由上訴
    人負擔。(三)如受不利益判決，願供擔保，請准供擔保免為假執行。Ｂ、上訴聲明
    ：(一)原判決不利於上訴人部分廢棄。(二)右廢棄部分，被上訴人訴人在第一審之訴
    及其假執行之聲請均駁回。(三)第一、二審訴訟費用均由被上訴人負擔。
二、陳述：除引用原判決書之記載外，補稱：
  (一)原審認被上訴人與上訴人間並無系爭房地全部所有權買賣存在，惟於判決理由五
    竟為「．．．本件買賣係特定物買賣，除前揭六十九年十二月六日契約書（移轉
    產權二分之一）之請求權以罹於時效，被告得拒絕給付外，其餘二分之一所有權
    登記陷於給付不能，顯然已屬於不能回復，被告自應以金錢賠償原告  ( 被上訴
    人) 損害。」，而為上訴人債務不履行應負二分之一損害賠償之判決，揆諸上開
    判決理由前後相互矛盾，被上訴人系爭契約請求權（二分之一所有權登記）既已
    罹於時效，上訴人得拒絕給付，被上訴人豈會因此受有損害？又雙方既無系爭房
    地全部所有權買賣存在，上訴人自不負移轉系爭房地之義務，被上訴人又怎會受
    有如原審判決所示之損害？
  (二)兩造簽立上訴人同意以七萬元讓渡系爭房地所有權二分之一予被上訴人之系爭契
    約，實係通謀虛偽意思表示：查上訴人係未落髮為尼之修行居士，與被上訴人
    係因佛緣而結識，六十九年因被上訴人無屋可住，上訴人遂將當時購得之新國宅
    即系爭房屋供其居住，嗣被上訴人向上訴人表示，為使前往燒香膜拜之信徒及自
    己有心理安定作用，希望雙方簽立書據，故在訴外人蔡本全見證下，簽立上訴人
    同意以七萬元之代價將產權之一半讓予被上訴人之系爭契約，上開契約確係通謀
    虛偽意思表示，當時被上訴人並無價金七萬元之交付，雙方亦未提及辦理系爭土
    地移轉登記之相關事宜。上訴人於六十八年六月購買系爭房地時即已繳交頭期
    款十三萬六千○三十九元，直至雙方簽立系爭契約時，上訴人亦巳繳交一年多之
    貸款，相較系爭房地四十五萬二仟三十九元之總價，衡諸常情，兩造間如非通謀
    虛偽買賣，斯時上訴人豈可能僅以「七萬元」如此顯不相當之價格出售系爭房地
    產權一半予被上訴人，實有違常情！再者，被上訴人於原審起訴時並無上開另一
    半所有權、或全部所有權買賣合意之陳述，又被上訴人於八十九年三月十三日準
    備書狀主張：「．．．惟事實上於六十八年．．．上訴人（即被上訴人）早與被
    上訴人（即上訴人）約定雙方各以二分之一持分買受系爭國宅，且上訴人（即被
    上訴人）就當時應繳付之頭期款亦負擔支付二分之一款項，『惟因國宅不可共同
    買受』，故先行登記於被上訴人（即上訴人）名下，且直至六十九年始補簽定前
    述買賣契約。」，顯見上開關於「與上訴人有二分之一持分約定，及已繳付二分
    之一頭期款項，卻礙於國宅不可共同買受」之主張，委不足採。縱認系爭買賣
    契約有效成立，惟被上訴人確實並未支付七萬元之價金予上訴人，此由被上訴人
    迄今均無法提出任何足以證明伊有支付事實之收據憑證，復經證人蔡本全證稱：
    ．．．當場我並沒有看到甲○○拿七萬元出來．．．等語，被上訴人依法自應就
    其業已給付七萬元予上訴人之事實，負舉證責任。被上訴人據以請求之系爭契約
    日期係六十九年十二月六日，請求權時效自該日得請求時開始計算，上訴人所負
    之移轉登記請求權義務，業巳因罹於十五年之時效而消滅，上訴人自得拒絕給付
    。又被上訴人復以其於七十四年代上訴人繳清貸款後，因上訴人無法清償該貸款
    債務，故有由被上訴人買受系爭房地另一半產權，以代墊之貸款債務抵銷系爭土
    地之價金之約定，並主張不論係分別之買賣契約或契約之更改，七十四年被上訴
    人代上訴人繳清貸款後，上訴人均已承認被上訴人之請求，故已發生中斷時效之
    效果等語云云，惟查關於兩造於七十四年間合意為系爭房地全部所有權買賣乙節
    ，並無任何書面可稽，被上訴人僅提出分期還款簿以為伊繳清貸款之證明，復以
    其持有上訴人系爭土地權狀，又七十四年間曾以系爭房地辦理抵押，或以系爭房
    地之房屋稅係由被上訴人繳納，而為其證明上訴人已承認有請求移轉全部所有權
    存在之方法，惟被上訴人為使前往參拜之信徒及自己居住心安，尚懂得要求上訴
    人與其簽訂所謂系爭契約書，則依被上訴人所稱七十四年情狀，被上訴人豈會不
    要求上訴人出具書面憑據？縱被上訴人曾有為上訴人繳納貸款屬實，可能係基於
    無因管理、不當得利、委任等關係，實難遽認繳交貸款之行為，係出於上訴人巳
    將其餘二分之一產權（或變更為全部產權）出賣予被上訴人之認定，蓋繳納貸款
    與系爭房地是否全部出售予被上訴人，顯屬二回事，又被上訴人取得系爭房地權
    狀之原因，係因七十四年間以系爭房地辦理抵押權設定與房屋稅之繳納而未歸還
    ，尚與雙方有無合意為全部所有權買賣無涉。被上訴人另主張其早與上訴人約
    定雙方各以二分之一持分買受系爭房地，惟因系爭房地係國宅，不可共同買受，
    故先行登記上訴人名下直至六十九年始補簽系爭契約等語云云。惟查，當時及現
    行法令均無國民住宅須有公務員始能購買之資格限制，只須符合國民住宅條例第
    七條及國民住宅出售出租及商業服務設施暨其他建築物標售標租辦法第四條規定
    即可，被上訴人亦符合購買國宅資格。此由被上訴人於七十四年五月時亦購買與
    系爭房地同期推出、同批國宅之「台中市○○路八號四樓八」之國宅自明。故按
    系爭六十九年十二月六日之契約，被上訴人取得之移轉登記請求權業因怠於行使
    ，早已罹於時效至明。
  (三)被上訴人提出系爭房地權狀、分期還款簿、貸款契約書、房屋稅繳款收據等，主
    張其自六十八年七月十九日起因上訴人無力支付系爭房地貸款，故於被上訴人代
    上訴人繳納完畢後，上訴人為清償該貸款債務，而與被上訴人協議將系爭房地全
    部產權讓與被上訴人，且一再請求上訴人僅表同意惟未辦理等語云云，惟查：
    被上訴人主張與上訴人七十四年間有系爭房地全部所有權買賣之合意，惟不論係
    系爭房地另二分之一產權合意或係變更為全部產權之合意，均無任何書面，被上
    訴人迄今均無法提出相關證物以實其說，被上訴人稱其已繳清頭期款及所有貸款
    ，復提出台灣土地銀行台中分行，戶名乙○○之國民住宅貸款分期還款簿第一期
    至第七十四期分期還款憑單為證，惟上訴人係於六十七年間預訂系爭房地，於六
    十八年六月十九日正式以新台幣四十五萬二仟三十九元購買系爭房地，並繳付頭
    款十三萬六千○三十九元，此有買賣契約書第二條明文足稽，其餘未付之價款，
    以分期還款方式向政府貸款，貸款契約另訂立之。而當時繳交貸款之方式，係由
    上訴人向銀行辦完貸款後，依其所發給之國民住宅貸款分期還款簿，按期持此簿
    子至銀行繳款，由銀行於當期之分期還款憑單（存根）蓋章為憑，因之，上開簿
    冊實為整本不可分割，倘若上訴人委託被上訴人繳交一次款項，勢必須將整本簿
    冊交付被上訴人，從而縱令被上訴人持有該簿冊正本，亦不能證明全部貸款皆係
    由其繳納，證人蔡本全亦證稱頭期款及前幾期款項都是上訴人拿錢委託蔡本全代
    繳，因之；縱被上訴人有提出上開繳款簿冊，實不足以遽為系爭房地所有貸款由
    其支付，更不能據此即為兩造間有系爭房地全部所有權買賣合意之認定。被上
    訴人謂其得上訴人系爭房地全部產權買賣後，自七十三年至八十七年間曾向上訴
    人要求辦理前述房地之移轉登記，上訴人亦都表示同意，惟只是事後都未依約辦
    理云云，顯不實在，查被上訴人曾於七十七年七月間，要求上訴人提供系爭房地
    做擔保（辦理本金最高限額抵押一百五十萬元），配合其向台中商業銀行辦理貸
    款，是該借款係被上訴人所借，且利息及本金均由被上訴人所還，上訴人並無將
    系爭房地所有權全部出賣予被上訴人，否則被上訴人於七十七年何須央求上訴人
    以系爭房地為物保，並要求上訴人為其連帶保證人助其向銀行貸款？又倘雙方確
    有系爭房地所有權買賣合意，被上訴人多年來請求未果，斯時上訴人既肯配合辦
    理抵押設定，應是辦理過戶大好時機，被上訴人僅須要求將系爭房地全部過戶移
    轉登記予伊，復由被上訴人自辦貸款即可，惟被上訴人卻央求上訴人提供物保，
    並擔任其連帶保證人助其向銀行貸款，實與常情相違背！被上訴人謂系爭房地全
    部產權已由伊買受云云，顯非事實甚明。
  (三)被上訴人另主張系爭房地之房屋稅自七十年起至八十七年止即由被上訴人繳納，
    若非系爭房地已出賣予被上訴人，何以十八年來房屋稅均由被上訴人繳納，惟查
    倘如被上訴人所稱，因系爭房地業經出賣，被上訴人繳納房屋稅，被上訴人既自
    稱七十四年間始改為買受系爭房地全部產權之合意，何以七十年至七十三年間即
    為上訴人繳交房屋稅？職此可知，縱令被上訴人曾有繳交房屋稅之行為，亦係基
    於當時兩造間情誼，或佔用系爭房地未付租金之回饋，要與系爭房地產權有無買
    賣乙節無涉。再者系爭房地之地價稅單皆係寄至上訴人所居住之台中縣梧棲鎮○
    ○村○○路八十八號，系爭房地地價稅始終皆由上訴人繳納，此有八十四年至八
    十六年地價稅單三紙為證，系爭房地上訴人自六十九年即供被上訴人居住，如上
    訴人真於七十四年間出售全部房地予被上訴人，何須持續繳交地價稅至今？又衡
    諸情理，事實上上訴人無償供被上訴人居住於系爭房地達二十年餘，被上訴人代
    上訴人繳納房屋稅亦屬常情。
三、證據：引用原審立證方法，補提八十四至八十六年地價稅單影本三紙、國宒之土
    地及建物謄本各乙份、及國宅住宅條例第五條及相關規定影本各乙份為証。
  理      由
一、本件上訴人即被上訴人甲○○起訴主張：兩造於六十九年十二月六日簽定契約書
    ，被上訴人即上訴人乙○○同意將座落台中市○○路八之十二號四樓房屋乙棟連
    同基地一併以柒萬元出賣所有權二分之一予甲○○，事後乙○○人一直未就系爭
    房地移轉二分之一所有權予甲○○，又自六十八年七月十九日起乙○○人因無力
    繳納系爭房地貸款，委請甲○○先行支付房地貸款，至七十四年間貸款繳納完畢
    後，乙○○又無法清償甲○○所代付之貸款，乙○○人乃與甲○○協議將全部房
    地產權讓與予甲○○，就甲○○應支付之價金與乙○○積欠甲○○所墊之貸款債
    務作為抵銷，乙○○又將系爭房地權狀交予甲○○，系爭房地己由原買受之一半
    產權契約更改為人買受全部房地產權，乙○○於七十四年已承認甲○○有將系爭
    房地之全部所有權移轉登記，已發生中斷時效之法效，自七十四年起算至本件起
    訴時亦未滿十五年，又系爭房屋地目前遭乙○○債權人林木水向法院聲請假扣押
    查封在案，已陷於給付不能，該給付不能之事由顯然係可歸責於乙○○，甲○○
    自得依民法第二百二十六條第一項規定請求損害賠償，而系爭房地經甲○○囑託
    財團法人台灣公證鑑定中心鑑價結果總值一百零八萬零四百八十元，爰依該數額
    請求其所受之損害額等語；上訴人即被上訴人乙○○則以：兩造間於六十九年十
    二月六日簽立以七萬元讓渡系爭房地所有權二分之一之系爭契約，係通謀虛偽意
    思表示，如認系爭契約成立，惟乙○○所負之移轉登記義務，亦已因罹於十五年
    時效而消滅，又甲○○主張七十四間兩造間合意由乙○○出讓系爭房地二分之一
    產權予甲○○，用以抵銷甲○○所繳納之貸款，甲○○並未能提出證據，亦非事
    實等語，以資抗辯。
二、上訴人即被上訴人甲○○起訴主張：坐落台中市南區○○○○段二六一之一九地
    號土地暨其上門牌號碼台中市○○路八之十二號四樓房屋乙棟，登記名義人為被
    上訴即上訴人乙○○，兩造於六十九年十二月六日簽定契約書，乙○○同意將系
    爭房屋，以七萬元讓渡產權之一半給甲○○，惟迄今仍未為之，而系爭房地目前
    遭乙○○債權人林木水向法院聲請假扣押查封在案等情，業據其提出系爭土地暨
    建物登記簿謄本、及契約書各一件為証，惟乙○○就甲○○主張於六十九年十二
    月六日讓渡系爭房地產權一半，及乙○○自六十八年起即因無力繳納系爭房地貸
    款，委請甲○○先行支付系爭房地貸款，於七十四年間貸款繳納完畢後，乙○○
    因無法清償甲○○所代付之貸款，乃協議由甲○○買受系爭房地之全部產權以抵
    銷積欠甲○○所墊之貸款債務一節，則為乙○○所否認，並以上詞置辯，經查：
    本件爭執要點在：(一)兩造於六十九年十二月六日簽定契約書，乙○○有無同意出
    賣系爭房地所有權二分之一予甲○○、及(二)系爭房地貸款是否由甲○○先行繳納
    完畢，因乙○○無法清償甲○○所代付之貸款，兩造有無於七十四年間協議將全
    部房地產權讓與予甲○○等情，此關係甲○○是否可因上由，而依民法第二百二
    十六條第一項規定請求損害賠償。
  (一)關於兩造於六十九年十二月六日所簽定契約書，乙○○有無同意出賣系爭房地所
    有權二分之一予甲○○部分：兩造於六十九年十二月六日簽定契約書，依契約書
    內容所示：「立契約書人乙○○（甲方）向台中市政府承購之永和國宅南和路八
    之十二號四樓房屋乙棟，願以新台幣七萬元讓渡其產權之一半給甲○○（乙方）
    ，嗣後該房屋之產權即為甲、乙兩人所共有，不得異議，恐口無憑，特立契約書
    為証」等語，契約書上並有兩造、及見証人蔡本全（乙○○之弟）之簽名，乙○
    ○並未否認該契約書上其簽名之真正，又証人蔡本全於本院準備程序中亦証稱：
    契約書由伊見証沒錯，甲○○以七萬元向伊姐姐乙○○購買一半的產權，本件購
    買國宅的申購手續都是伊辦的，伊姐姐因和甲○○感情很好，所以才願把一半產
    權賣給甲○○等語，又核該契約書之文義，乙○○確有讓渡該房屋產權一半予甲
    ○○甚明，乙○○雖辯以：該契約書係兩造共謀虛偽意思表示，目的是使前往燒
    香膜拜之信徒有心理安定作用云云，惟為甲○○所否認，乙○○對其主張之兩造
    間如何通謀虛偽意思表示並未舉證以實其說，其此部分所辯自難採信，因之；甲
    ○○主張兩造於六十九年十二月六日達成協議，乙○○同意出賣系爭房屋所有權
    二分之一一節，堪信為真實。兩造間雖確有買受系爭房屋一半產權之事實，惟按
    請求權因十五年間不行使而消滅。民法第一百二十五條前段定有明文。兩造既於
    六十九年十二月六日簽定該契約書，約定乙○○應移轉系爭房屋產權二分之一予
    甲○○，但該請求權時效於八十四年十二月六日止，已因屆滿十五年，因甲○○
    不請求而消滅，乙○○辯稱：此部分產權二分之一之移轉請求權已罹於時效等語
    ，即核屬有據，甲○○此部分請求權因時效而罹於消滅，自不得請求乙○○移轉
    系爭房屋二分之一所有權登記，要堪認定。
  (二)關於系爭房地貸款是否由甲○○繳納，及兩造有無於七十四年間協議將全部房地
    產權讓與予甲○○部分：甲○○主張系爭房地貸款自六十八年七月十九日起即由
    其繳納，最後一期為七十四年八月十九日一節，有甲○○於原審提出之貸款契約
    書、台灣土地銀行台中分行、戶名乙○○、帳號２５１、貸款計劃（六十五、六
    十六集中興建中央資金）之國民住宅貸款分期還款簿第一期至第七十四期（七十
    五期即已銷戶）分期還款憑單、及同行、同戶、同帳號、貸款計劃（六十五、六
    十六國宅配合款）之國民住宅貸款分期還款簿第一期至第三十六期分期還款憑單
    等件附於原審卷可稽，又甲○○已於第七十四期繳款時為期前清償，核計共繳納
    七十四期利息一千一百一十六元、及十四萬七千九百二十四元（七十五期以後所
    剩本金餘額），亦有甲○○提出之第七十五期上蓋有銷戶章可得而知，而蔡雪鳳
    對於系爭貸款已為期前清償一節，竟不知情，足見；甲○○主張上開貸款均由其
    繳納之情，應可採信。惟甲○○主張因上開貸款由其繳納完畢，兩造於七十四年
    間協議將原買賣契約更改為由其買受全部房地所有權一節，然據証人陳美金於原
    審結証稱：甲○○與乙○○就系爭房地各買一半，乙○○有說系爭房地與甲○○
    共買，但未出資，故系爭房地應屬甲○○所有，伊是在三、四年前聽到，以後就
    沒聽到等語，而於本準備程序中則結証稱：系爭房地是甲○○買的，登記在乙○
    ○名下，乙○○於八十年左右曾告訴伊，房子是甲○○買的，以後不要與甲○○
    爭，房子都是甲○○在用等語，而於本院訊問：六十九年至七十四年間甲○○有
    無要求乙○○將系爭房屋過戶予甲○○，而乙○○同意日後移轉？則答曰：伊只
    聽甲○○說過等語，又證人林勸、林雪、賴蔥亦於原審分別結証稱：精舍是原告
    （指甲○○）向被告（乙○○）買一半，但因被告繳不出錢來，才由原告繳交，
    這是伊聽原告說的；及兩造間因系爭房地糾紛，是聽原告說的等語，綜合以上証
    人証言，均未能直接證明乙○○有於七十四年間同意由甲○○買受系爭房地全部
    之事實，証人所証述內容均係聽聞甲○○所說之傳聞証據，又証人陳美金雖証述
    系爭房地應屬甲○○所有云云，亦係証人陳美金個人推測之詞，均不得為甲○○
    有利之認定。甲○○另以：因兩造於七十四年間合意系爭房地所有權全部買賣移
    轉，而以其代乙○○所墊付貸款抵銷系爭買賣全部價金，乙○○始將系爭房地所
    有權狀交由其保管，以此證明兩造確有系爭房地全部買賣一節，惟甲○○於七十
    七年間曾以系爭房地向台中商業銀行設定最高限額一百五十萬元抵押權登記，向
    該行借款等情，有系爭土地暨建物登記簿謄本附卷可稽，經核抵押權設定登記非
    提出系爭房地所有權狀無從辦理，此為地政登記實務必備之文件，乙○○以：其
    應甲○○要求始提供系爭房地為擔保，向台中商業銀行辦理貸款等語，甲○○亦
    不爭執該借款為其所借，則甲○○目前雖持有系爭房地權狀，尚不能以之為乙○
    ○已同意系爭房地所有權全部移轉之証明。又乙○○苟於七十四年間同意將系爭
    房地所有權全部出賣予甲○○屬實，甲○○又以其要求乙○○辦理所有權移轉登
    記，乙○○都表示同意，惟事後均未依約辦理，既此；甲○○於七十七年間乙○
    ○同意提供系爭房地辦理上開抵押權設定登記時，何以不順勢要求系爭房地所有
    權移轉登記；又乙○○既願提供系爭房地為甲○○設定上開抵押借款，核系爭房
    地經財團法人台灣公證鑑定中心鑑價結果總值為一百零八萬零四百八十元，與上
    開抵押權設定額亦相去不多，甲○○更可要求乙○○先辦理系爭房地所有權移轉
    登記後再辦理該抵押貸款，免去乙○○為該抵押貸款之義務人兼債務人，甲○○
    於當時何以不為之，此均與常情有違。按系爭房地貸款雖係甲○○所繳納，惟甲
    ○○自認其自七十八年起即搬進系爭房屋居住，因乙○○無力繳納貸款均由其事
    先繳納等情，查系爭房屋既由甲○○居住使用，乙○○又無力繳納該貸款，甲○
    ○如不負責繳納，客觀上則有被追討、或拍賣之虞，甲○○代為繳納或為受委任
    、或為無因管理等法律原因不一，惟尚不能因其繳納系爭房地貸款，即遽認乙○
    ○有讓與系爭房地全部所有權之事實，因之；甲○○主張七十四年間乙○○已同
    意將系爭房地全部產權讓與云云，尚乏積極証據証明，自不足採，上開部分既無
    足採，則兩造於六十九年間所為移轉系爭房地產權一半，即無於七十四年間發生
    時效中斷之法效，甲○○對乙○○自無移轉系爭房地請求權存在，亦無依民法第
    二百二十六條第一項規定因給付不能請求損害賠償之餘地。
三、綜上所述；上訴人即被上訴人甲○○依債務不履行法律關係請求上訴人即被上訴
    人乙○○應給付系爭房地鑑定總價一百零八萬零四百八十元之損害賠償，及自起
    訴狀繕本送達之翌日即八十八年一月二十四日起至清償日止，按年息百分之五計
    算之利息，為無理由，其假執行之聲請亦失所依附，均應予駁回。原審認上訴人
    即被上訴人甲○○於請求上訴人即被上訴人乙○○於給付五十四萬零二百四十元
    ，及自起訴狀繕本送達之翌日即八十八年一月二十四日起至清償日止，按年息百
    分之五計算之利息部分，核屬有據，判決上訴人即被上訴人乙○○應為上開之給
    付，並准該部分假執行之宣告，自有未洽，上訴人即被上訴人乙○○指摘原判決
    不當，求予廢棄改判，為有理由，自應由本院廢棄改判如主文第二項所示，至上
    訴人即被上訴人甲○○上訴部分，則為無理由，應予駁回。
四、本案事實已臻明確，兩造其餘攻擊防禦方法，不足以影響本判決結果，爰不一一
    論述，併此敘明。
據上論結：本件上訴人即被上訴人乙○○上訴為有理由，上訴人即被上訴人甲○○上
訴為無理由，依民事訴訟法第四百五十條第、第四百四十九條第一項、第七十八條判
決如主文。
中      華      民      國    八十九    年      八      月     十五     日
~B1民事第四庭審判長法  官  黃斐君
~B2                法  官  陳蘇宗
~B3                法  官  張浴美
右為正本係照原本作成。
如對本判決上訴，須於收受判決送達後二十日內向本院提出上訴書狀，其未表明上訴
理由者，應於提出上訴後二十日內向本院提出上訴理由書（須按他造人數附具繕本）
，並繳納送達用雙掛號郵票拾份（每份參拾肆元）。
上訴時應提出委任律師或具有律師資格之人之委任狀；委任有律師資格者，另應附具
律師及格證書及釋明委任人與受任人有民事訴訟法第四百六十六條之一第一項但書或
第二項（詳附註）所定關係之釋明文書影本。
~B                書記官  郭振祥
中      華      民      國    八十九     年      八     月     十六     日
附註：
民事訴訟法第四百六十六條之一（第一項、第二項）
對於第二審判決上訴，上訴人應委任律師為訴訟代理人。但上訴人或其法定代理人具
有律師資格者，不在此限。
上訴人之配偶、三親等內之血親、二親等內之姻親，或上訴人為法人、中央或地方機
關時，其所屬專任人員具有律師資格並經法院認為適當者，亦得為第三審訴訟代理人
。
                                                                        Ｈ

司法院資訊處製作；財團法人民間司法改革基金會備份。
